臺灣高等法院民事判決　　　　　　　　 99年度上易字第375號
上　訴　人　王大偉
被 上訴 人　陳亦浩
訴訟代理人　江仁俊律師
複 代理 人　鄭敏郎律師
上列當事人間請求損害賠償事件，上訴人對於中華民國99年3月
31日臺灣臺北地方法院99年度訴字第272號第一審判決提起上訴
，並為訴之追加，經本院於100年7月12日言詞辯論終結，玆判決
如下：
    主      文
上訴駁回。
被上訴人應給付上訴人新台幣參拾貳萬捌仟柒佰柒拾柒元。
上訴人其餘追加之訴駁回。
第二審訴訟費用，由上訴人負擔。追加之訴訴訟費用，由被上訴
人負擔五分之一，餘由上訴人負擔。
    事實及理由
一、本件上訴人於原審主張解除兩造間合夥契約，起訴請求被上
    訴人返還合夥出資，嗣於本院審理程序中追加備位之訴，請
    求被上訴人返還兩造合夥解散清算後之剩餘財產（見本院卷
    ，22頁及268頁），核與民事訴訟法第446條第1項但書、第
    255條第1項第2款規定相符，追加程序合法，應先敘明。
二、本件上訴人主張：伊前因被上訴人自稱具有空調栽種菇類之
    技術，而與被上訴人於民國96年10月15日合夥從事環境控制
    種植菇菌類、販售、業務推廣等事務，詎伊嗣發現被上訴人
    僅具有種植覆土菌菇類之經驗，並無種植空調栽種菇類之經
    驗，又兩造於合夥之初約定設立共同帳戶並由被上訴人管理
    ，然被上訴人並未依約製作帳冊並交付予伊，爰於97年12月
    26日通知解除兩造合夥契約，被上訴人自應返還伊前為兩造
    合夥所出資之新台幣（下同）150萬元等情，爰依民法合夥
    契約之法律關係及第259條之規定，求為命被上訴人返還上
    開金額之合夥出資並加計法定遲延利息之判決。（原審判決
    駁回其訴）並對於原判決提起上訴，另於本院主張被上訴人
    應返還兩造合夥解散清算後之剩餘財產等語，追加備位之訴
    而為同金額之請求，上訴及追加之訴聲明：(一)原判決廢棄。
    (二)被上訴人應返還上訴人150萬元及自原法院98年度司促字
    第29454號支付命令送達翌日起至清償之日止，按年息百分
    之五計算之利息。
三、被上訴人則以：兩造係約定由上訴人出資150萬元，伊出資5
    0萬元及提供技術性勞務，合夥從事菇菌類種植與相關事宜
    ，並未約定伊出資應於兩造合夥後1星期內存入、設立聯名
    帳戶及由伊製作合夥帳冊等情，而兩造合夥之初均由上訴人
    負責兩造合夥經營之養菇場及與北投區農會合作之款項，關
    於北投區農會以外之銷售款項則由兩造各自收款後，存入伊
    於訴外人上海商業儲蓄銀行股份有限公司（下稱上海商銀）
    之帳戶，伊亦隨時向上訴人說明資金使用情形，兩造平日均
    有管帳經手帳務，伊並無製作帳冊之義務。伊確有十數年之
    種植、銷售菇類之經驗，而上訴人每天均會到兩造合夥經營
    之養菇場參與經營，其知悉菇場經營狀況，兩造合夥之菇場
    亦確有種植各種菇類，並從事相關販售及業務推廣等事宜，
    上訴人未於97年12月26日口頭向伊表示解除兩造合夥契約，
    而兩造合夥契約並無上訴人所主張之解除事由，上訴人解除
    兩造合夥契約並不合法，其備位主張兩造合夥解散清算，請
    求伊返還剩餘財產亦無理由。縱認兩造合夥已解散而清算，
    兩造合夥營收至99年8月17日止僅餘2798元，扣除拆卸並搬
    運兩造合夥生財器具之費用、另行租屋之押金及1年租金，
    共計兩造合夥已虧損負債，上訴人備位請求伊返還剩餘財產
    亦無理由等語，資為抗辯。並對於上訴人之上訴及追加之訴
    ，答辯聲明：上訴及追加之訴均駁回。
四、兩造不爭執之事項：
  (一)兩造於96年10月初合夥從事環境控制種植菇菌類、販售、業
    務推廣等事務，約定上訴人出資150萬元、被上訴人出資50
    萬元及技術勞務，上訴人已給付其出資150萬元部分，而被
    上訴人則於自96年10月2日起至99年4月15日止，分多次陸續
    匯款共50萬元以為出資。兩造間之合夥契約並無訂立書面（
    見本院卷，22頁反面）。
  (二)以上訴人名義開立之北投區農會帳戶（即本院卷，219頁帳
    戶明細表所示）中有關農會轉入的金額為本件合夥之收入。
    至於提款部分上訴人主張均已交付被上訴人，被上訴人否認
    收受，上訴人無證據提出（見本院卷，246頁）。
  (三)以被上訴人名義開立之北投區農會帳戶（即本院卷，214頁
    明細表所示），其中存款部分均為合夥收入，至於支出的金
    額中存入被上訴人名義開立之上海商銀帳戶部分（即本院卷
    ，82頁收支明細表所示），經核對確已存入該銀行（即上海
    商銀），上訴人否認上開農會帳戶中關於進貨等支出部分，
    被上訴人無證據提出（見本院卷，246頁）。
  (四)上開上海商銀帳戶中關於存款部分係本件合夥營收，水電費
    以及附有憑證或單據的匯款係本件合夥所支出。至於其餘支
    出項目，上訴人否認之，就此部分因為項目眾多，查證不易
    ，兩造同意由法院依照自由心證判斷（見本院卷，246頁正
    、反面）。
  (五)有關本件合夥當中所設置的生財器具，上訴人同意由被上訴
    人尋相關廠商回收，但要出具發票或收據。兩造同意原有設
    備先不計入合夥財產，由被上訴人變賣後，直接以收據與上
    訴人結算（見本院卷，246頁反面、268頁反面）。
  (六)兩造成立之合夥已解散。
五、玆就兩造爭執之事項，分別判斷如下：
  (一)關於上訴人先位主張解除契約，請求返還合夥出資部分：上
    訴人固主張被上訴人僅具有種植覆土菌菇類之經驗，並無種
    植空調栽種菇類之經驗，菇場收成不佳，又未依約將其資金
    全數存入，且未製作帳冊交付予伊，已為給付不能、不完全
    給付及給付遲延。爰於97年12月26日通知解除兩造合夥契約
    ，被上訴人自應返還伊前為兩造合夥所出資之150萬元等語
    ，然為被上訴人所否認。查被上訴人曾配合北投農會推廣種
    菇活動，經新聞媒體大幅報導，有剪報、照片等附卷可稽（
    原審卷(一)，15 頁、18頁，本院卷，196頁、197頁）。被上
    訴人曾輔導證人簡福種菇，亦據證人證述在卷（本院卷229
    頁）。再者，被上訴人自96年10月間起向北投區農會承租1
    號倉庫，種植環境控制空調菇蕈類，由該農會向台北市農會
    申請補助，亦有該農會寄予被上訴人之存證信函可按（本院
    卷，151頁），參以上訴人對被上訴人提出之刑事告訴案件
    中，該案證人蔡世銘於檢察官訊問時亦具結證稱：多年來持
    續向被上訴人購買各種菇類等語，有臺灣臺北地方法院檢察
    署檢察官不起訴處分書（99年度偵字第12921號，本院卷，
    29頁）可佐，上訴人並不能提出被上訴人不具備種菇之技術
    及經驗之證據，其所為主張自非可採。又兩造並未約定應由
    何人作帳，有關銷售所得現金，均放在抽屜，亦據受僱於兩
    造之證人徐美玲於本院審理時，證述明確（本院卷，173頁
    ），上訴人亦未提出證據證明依兩造合夥契約，被上訴人有
    作帳義務，則其主張被上訴人違背作帳義務云云，亦非可採
    。就令被上訴人違背製作帳冊之義務，亦非上訴人得據以解
    除合夥契約之事由。再者，依兩造約定，被上訴人應出資之
    現金為50萬元，已於99年4月15日繳足，為上訴人所不爭。
    上訴人雖主張兩造約定被上訴人應於合夥成立一周內繳足該
    出資，但為被上訴人所否認，上訴人並不能提出證據證明兩
    造確有此約定，已難認被上訴人就出資有所遲延，縱令被上
    訴人就出資有所遲延，上訴人亦未依法定期催告，於被上訴
    人未依催告期限繳足時，始為解除契約，是上訴人主張兩造
    間之合夥契約已解除云云，為不可採。從而其據此請求被上
    訴人應將出資額150萬元返還，並加計利息，為無理由。
  (二)關於上訴人備位請求返還解散後剩餘財產部分：就此，上訴
    人主張被上訴人應返還兩造合夥解散清算後之剩餘財產150
    萬元。被上訴人則辯以合夥已無剩餘財產等語。分述如下：
  1.按合夥解散後，其清算由合夥人全體為之，民法第694條第1
    項定有明文。本件兩造成立之合夥業經解散，兩造並於本院
    審理中進行清算，且同意就兩造尚有爭執之金額，由本院依
    自由心證判斷，以為清算之金額，均如前述，本院應以之為
    裁判基礎。
  2.上訴人主張合夥之初，以其名義於北投農會開立之帳戶，已
    於97年9月16日全部結清，為被上訴人所不爭。又兩造經營
    合夥事業，實際上並未設立收支帳冊，亦如前述，是兩造合
    夥解散後之剩餘財產為何，僅能依兩造所提出之證據及主張
    ，分別認定計算。就此，被上訴人固提出如附表所示之明細
    表，上訴人就列收入部分均不爭執，至於支出部分則就水電
    費以及附有憑證或單據之匯款係本件合夥所支出，亦不爭執
    ，其餘支出項目，則否認之。就上訴人否認部分，因為項目
    眾多，查證不易，兩造同意由本院依自由心證判斷，已如前
    述。本院認為，上訴人所否認之項目中，兩造經營合夥事業
    所承租之房屋，必須支付租金，兩造亦受分配紅利，兩造及
    員工亦受有薪資。再者，被上訴人辯稱附表編號2之鋼角設
    備費用7萬3000元，係包含96年11月6日之5萬9500元及96年
    11月23日之1萬3500元，已據提出以被上訴人名義開立之系
    爭上海商銀存摺可參（本院卷，188頁），此項金額應列入
    本件合夥之支出，故被上訴人辯稱已支出前開費用，應屬可
    採。至於其餘費用，被上訴人若已支出，自應取得相關憑證
    ，尚難認被上訴人確已為合夥支出該費用。據此，附表所示
    收支欄，於被上訴人代墊13萬8000元前，剩餘2798元，尚須
    增加被上訴人不能證明為合夥支出之金額（即附表編號1號
    、3至17號）57萬3571元，合計57萬6369元，扣除被上訴人
    代墊之合夥器材拆遷費用13萬8000元，則兩造合夥之剩餘財
    產，應為43萬8369元（57萬6369元-13萬8000元＝43萬8369
    元）。又兩造合夥之原有空調設備，兩造合意另行結算，於
    此不予計列。再者，上訴人雖主張被上訴人曾出售菌包予簡
    福，金額為11萬元，出售玉米菇予吳佩芬，金額4萬5000元
    ，出售玉米菇予張志民，金額4萬5000元，然被上訴人均未
    於帳冊中記載云云，然為被上訴人所否認，除簡福部分外，
    上訴人並未提出其他證據有此收入，何況附表於97年12月28
    日已記載自吳佩芬收入14萬2500元，則上訴人前開所稱，自
    難憑採。又證人簡福於本院審理時，固證稱其向被上訴人購
    買12萬多元之菇種，有用現金及支票支付，忘記具體金額為
    何，並提出以其配偶名義簽發面額3萬5000元之支票影本為
    證（本院卷，234頁），然被上訴人辯稱其已將此支票作為
    支付向蔡鑫華購買菌包貨款之用，上訴人就此亦不爭執（本
    院卷，238頁），至於超過該支票之金額部分，證人簡福並
    不能具體陳述其金額，而上訴人亦未提出其他證據以證明，
    此部分不能計入合夥之收入。
  3.合夥財產，應先清償合夥之債務。其債務未至清償期，或在
    訴訟中者，應將其清償所必需之數額，由合夥財產中劃出保
    留之。依前項清償債務，或劃出必需之數額後，其賸餘財產
    應返還各合夥人金錢或其他財產權之出資。金錢以外財產權
    之出資，應以出資時之價額返還之，合夥財產不足返還各合
    夥人之出資者，按照各合夥人出資額之比例返還之，民法第
    697條第1項至第3項、第698條分別定有明文。所謂出資之返
    還，係返還各合夥人金錢或其他財產權之出資，不含勞務、
    信用之出資（民法第697條立法理由參照）。本件合夥清算
    後，其剩餘之財產為43萬8369元，已如前述，尚不足兩造之
    出資額，自應依兩造財產出資額比例返還。再者，兩造成立
    合夥之初，雖曾利用上訴人名義之北投農會帳戶收支，但於
    97年9月16日後，即僅以被上訴人名義之北投農會及上海商
    業銀行帳戶收支，為兩造所不爭。又依被上訴人提出之附表
    項目所示，可認兩造之合夥有關收支，事實上係由被上訴人
    負責辦理，若本件合夥解散清算後，尚有剩餘財產而應返還
    各合夥出資者，自係由上訴人向被上訴人請求返還。按就兩
    造所出資之財產，係由上訴人出資150萬元現金，被上訴人
    則出資50萬元現金，合計為200萬元，為兩造所不爭（至於
    被上訴人以勞務出資，不在返還出資範圍內），依此比例，
    上訴人得請求被上訴人返還之出資為32萬8777元（438369/4
    *3＝328777，元以下四捨五入），在此範圍內，上訴人備位
    請求被上訴人返還出資，應屬有據，逾此金額，則非所許。
    又兩造既同意合夥清算後之剩餘財產，以本院判決所認定者
    為準，則於本院判決認定前，被上訴人尚無返還出資予上訴
    人義務，是上訴人請求被上訴人給付遲延利息部分，亦無依
    據。
六、綜上所述，上訴人先位主張本於合夥契約解除後回復原狀之
    之法律關係，請求被上訴人給付150萬本息為無理由，不應
    准許。其假執行之聲請亦失所附麗，應併予駁回。原審為上
    訴人敗訴判決，及駁回其假執行之聲請，並無不合。上訴意
    旨指摘原判決不當，聲明廢棄改判，為無理由，應予駁回。
    又上訴人於本院審理中，追加備位聲明，本於合夥清算後出
    資返還請求權，請求被上訴人給付，於32萬8777元範圍內，
    為有理由，逾此範圍，則無理由，應予駁回。
七、據上論結，本件上訴為無理由，追加之訴則一部為有理由，
    一部為無理由。依民事訴訟法第449條第1項、第78條、第79
    條，判決如主文。
中    華    民    國   100    年    7     月    26    日
                  民事第十一庭
                        審判長法  官  呂太郎
                              法  官  詹文馨
                              法  官  徐福晉
正本係照原本作成。
不得上訴。
中    華    民    國   100    年    7     月    28    日
                              書記官  明祖星